【裁判字號】    99,上易,950
【裁判日期】    991027
【裁判案由】    妨害名譽
【裁判全文】
臺灣高等法院高雄分院刑事判決         99年度上易字第950號
上  訴  人
即  被  告  乙○○
列上訴人因妨害名譽案件，不服臺灣高雄地方法院99年度易字第
819 號中華民國99年8 月18日第一審判決（起訴案號：臺灣高雄
地方法院檢察署98年度偵字第29479 號），提起上訴，本院判決
如下：
     主  文
上訴駁回。
     理  由
一、按不服地方法院之第一審判決而上訴者，應向管轄第二審之
    高等法院為之。上訴書狀應敘述具體理由；上訴書狀未敘述
    上訴理由者，應於上訴期間屆滿後20日內補提理由書於原審
    法院，逾期未補提者，原審法院應定期間先命補正。第二審
    法院認為上訴書狀未敘述理由或上訴有第362 條前段之情形
    者，應以判決駁回之。但其情形可以補正而未經原審法院命
    其補正者，審判長應定期間先命補正，刑事訴訟法第361 條
    、第367 條，分別定有明文。又所謂不服第一審判決之具體
    理由，必係依據卷內既有訴訟資料或提出新事證，指摘或表
    明第一審判決有何採證認事、用法或量刑等足以影響判決本
    旨之不當或違法，而構成應予撤銷之具體事由，始克當之（
    例如：依憑證據法則具體指出所採證據何以不具證據能力，
    或依憑卷證資料，明確指出所為證據證明力之判斷如何違背
    經驗、論理法則）；倘僅泛言原判決認定事實錯誤、違背法
    令、量刑失之過重或輕縱，而未依上揭意旨指出具體事由，
    或形式上雖已指出具體事由，然該事由縱使屬實，亦不足以
    認為原判決有何不當或違法者（例如：對不具有調查必要性
    之證據，法院未依聲請調查亦未說明理由，或援用證據不當
    ，但除去該證據仍應為同一事實之認定），皆難謂係具體理
    由，俾與第二審上訴制度旨在請求第二審法院撤銷、變更第
    一審不當或違法之判決，以實現個案救濟之立法目的相契合
    ，並節制濫行上訴（最高法院97年度台上字第892 號判決意
    旨參照）。是以上訴人之上訴書狀或補提之上訴理由書，雖
    有敘述上訴理由，惟所指判決不當、違法情形並未實際上存
    在或所指判決不當、違法情形未足以構成撤銷原判決之理由
    ，即與未敘述具體理由無異（最高法院71年度台上字第2364
    號判例意旨參照），其所為上訴，即不符合上訴之法定要件
    。
二、本件上訴人即被告乙○○（下稱被告）雖於民國99年9 月2
    日之上訴期間屆滿前提出上訴理由書狀（按原審判決書於99
    年8 月27日寄存送達予被告），然被告上訴理由狀係稱：(1)
    證人李肅惠是廚工，案發時間是98年8 月19日11時許，當時
    正在廚房忙碌，並未在大廳聽見被告與甲○○爭執之言詞，
    其竟在偵查庭與甲○○串證「98年8 月19日下午1 時30分有
    聽見被告以『惡毒報應』之言詞罵甲○○」，甲○○故意將
    案發時間誣植於當日下午1 時30分，得以讓李肅惠出庭偽證
    而不受正在工作時刻之質疑；然實際上兩人發生爭執時間是
    11時許午餐前，當時被告亦無以上述言詞罵甲○○，此由方
    美惠與王康義當面對話之譯文可證。(2)證人王康義距離被告
    與甲○○發生地點有10幾公尺，王康義於偵查中證稱：「98
    年8 月19日下午1 時30分被告有以『惡毒報應』等語罵甲○
    ○。」；然查99年4 月30日上午8 時30分與方美惠對話譯文
    中，王康義已自承：「沒講報應」，方問：「沒有講惡毒」
    ，王康義更承認：「我快要吃飯的時候」、「劉小姐有說撤
    銷就可以，沒有事就好」等語，顯見王康義早已心知肚明案
    發時間是吃飯前11時許，被告沒有罵『惡毒報應』，而甲○
    ○事前有與王康義串證過，此由王稱：「劉小姐說撤銷就可
    以，沒有事就好」可證。(3)證人郭輝隆辦公桌距離被告與甲
    ○○爭執處僅3 公尺，雙方均大聲爭吵，郭輝隆於99年8 月
    3 日作證時應庭上要求簡明回答『有或沒有』，郭輝隆答『
    沒有』。但查，此對被告有利之部分，原審竟不採信，而作
    對被告不利之判決，顯然偏袒不公。(4)證人方美惠適時在郭
    輝隆附近洽公，距離雙方案發地點僅1 公尺，方美惠雖聽力
    不好，但其職司櫃臺整日均有帶助聽器，平時洽公民眾均以
    平常語調與方美惠對談，方美惠均能清晰所聽，並無疑慮；
    何況案發雙方均大聲爭吵，方美惠又距離最近，絕對百分之
    百聽到相當清楚爭吵之言詞內容，非有疑問。99年年8 月3
    日庭訊時，因庭上問話聲音微小，方美惠為求慎重答話，是
    請求庭上大聲一點點，並非要求以擴音器。惟原判決竟以「
    惟仍需以擴音器（俗稱小蜜蜂）放大音量，始堪勉力接受訊
    問之情。」等語，難不成每位民眾洽公都須帶一個擴音器來
    與方美惠洽公？原審上開判決所載有違常情，更對被告有利
    之證詞，藉詞不予採信，顯令人難服。(5)告訴人甲○○於案
    發後月餘，對被告提出告訴，記憶最新，絕不會將上午11時
    誤記為下午1 時30分，其目的無非欲以下午1 時30分方美惠
    在出納室，不在大廳之錄影帶為證據提告，將方美惠封口不
    讓有作證機會。原審竟未令其再提供11時許之錄音帶以確信
    方美惠與郭輝隆有近距離在場之影像，或令甲○○自亂陣腳
    之『誣植時間』及『罵很多回』之證據，卻採信甲○○片面
    空泛無據之指控，甚至替甲○○自圓其說解套「告訴人確有
    可能因被告於同日多次辱罵而記憶容有謬誤，堪認本件案發
    時點應係98年8 月19日11時許。」等語，顯欠公平，更悖常
    情。綜上，證人證詞諸多疑點，由王康義談話譯文，更可明
    確可見甲○○早已與其提供之證人事前溝通過，故意誣植時
    間及前後供詞不一，均有違常情。原審未令其舉證以實其說
    ，遽以瑕疵之證詞及片面之詞，對被告為不利之判決，實難
    甘服，請撤銷原判決，另為無罪之判決云云。
三、經查：原審認被告犯有公然侮辱罪，即以(1)被告乙○○坦承
    其於98年8 月19日11時許，與告訴人甲○○發生衝突時有說
    告訴人「心不正，說謊話，這樣這樣」等語；(2)證人即土地
    銀行中正分行保全人員王康義亦於原審審理時證稱：98年8
    月19日11時許，被告與告訴人在銀行櫃檯後面發生爭執，被
    告用臺語對告訴人講「心肝不正、惡毒，難怪這麼年輕就…
    是報應…」等語，被告當時講得很大聲，洽公的民眾可以聽
    得到被告對告訴人講這些話；被告罵告訴人時，確實有講告
    訴人「惡毒、報應」等語（見原審易字卷第57-63 頁），核
    與證人即告訴人甲○○於原審審理時證稱：被告於98年8 月
    19日當天用臺語以很大的聲音罵我，我確定被告當天有罵我
    「心肝惡毒」、「報應」等語（見原審易字卷第68頁）大致
    相符；參以被告於原審準備程序時供承：其於98年8 月19日
    上午11時許講如起訴書所載之話語（見原審易字卷第15頁）
    ，堪認被告應係於98年8 月19日11時許，以前揭言語對告訴
    人辱罵無訛。(3)證人王康義於偵訊時雖證稱：（甲○○告乙
    ○○於98年8 月19日下午1 時35分許，在上開分行辱罵她心
    肝不正、惡毒，難怪這麼年輕就是報應，是否有此事？）是
    。乙○○是在營業時間櫃臺罵甲○○，當時我的位置在大廳
    ，所以有聽到這段話（見偵卷第26頁）等語，然觀諸該段訊
    問內容，證人王康義係就提問者以特定之時間予以肯定答覆
    ，而非本於其過去實際經驗而為開放性之回答陳述，其以「
    是」回覆提問是否表示其記憶中被告辱罵告訴人之時點即為
    提問者告知之時點，尚非無疑。而證人王康義於原審審理時
    經由開放性交互詰問過程，根據過去實際經驗回想本件案發
    時點係在其吃午餐的時間（11時35分許）之前，此時點應較
    為精確可採；且被告就其於此時點對告訴人講她「心不正，
    說謊話」等語，於原審準備程序、審理時均一致供承屬實，
    參以證人甲○○於原審審理時復證稱：被告於98年8 月19日
    整天都在咆哮，從早上就罵很多回了，不是只有一回而已等
    語（見原審易字卷第65-66 頁），因而認定告訴人確有可能
    因被告於同日多次辱罵而記憶容有謬誤，堪認本件案發時點
    應係98年8 月19日11時許。
四、雖被告以上開理由，提起上訴指摘原判決不當；然查，本件
    被告被訴妨害名譽乙節，經檢察官提起公訴後，於原審法院
    99年4 月29日之準備程序中，檢方請求傳喚之證人有王康義
    、甲○○二人；而被告所請求傳喚之證人有方美惠及郭輝隆
    二人。嗣於99年6 月23日之審理程序前夕，被告又具狀聲請
    傳喚證人王康義、方美惠及郭輝隆等三人。而原審於99年6
    月23日之審理程序先行傳喚訊問證人王康義、甲○○；又於
    99年8 月3 日之更新審理程序中傳喚訊問證人方美惠及郭輝
    隆二人，並勘驗98年8 月19日下午1 時許之土地銀行中正分
    行營業廳監視錄影光碟（惟因未收音，故不知講話內容），
    有原審卷可稽。是原審公訴人既未以證人李肅惠為證據方法
    ，而原審法院亦未以該證人為被告有罪之犯罪事實之證據，
    則被告上訴意旨爭執證人李肅惠之證詞，即有不當。再者，
    犯罪事實之認定、證據之取捨及證明力之判斷，俱屬事實審
    法院之職權，苟其取捨判斷不違背經驗法則與論理法則，即
    不能指為違法。本件原審判決已詳細敘明依被告坦承有於98
    年8 月19日11時許與告訴人甲○○發生爭吵，並審酌證人王
    康義、甲○○分別於檢察官偵訊中及原審審理中之證詞結果
    ，綜合判斷，於理由內逐一論述剖明其採證認事之理由；另
    就證人方美惠於原審審理中之證詞，如何不足為被告有利之
    認定，於理由內亦為論述、指駁，是原審所為論斷、說明，
    並無違經驗法則與論理法則之處。雖另一證人郭輝隆之證詞
    ，原審未於判決書中論及，但證人郭輝隆於該審理程序之詰
    問中已明確證稱：「（案發當天，你有無聽到被告對甲○○
    說：你心肝不正、說謊，這些話？）我沒有聽到，因為我的
    位置距離被告與甲○○爭吵的地方很遠。」、「（98年8 月
    19日當天被告與甲○○爭吵的時候，是幾點？）我真的不知
    道，因為當時我在處理很多事情，事後我只知道行員發生爭
    吵。」等語（見原審卷第84頁），是證人郭輝隆既不知事情
    之始末，則其證詞自亦不足為被告有利或不利之認定，因而
    原審未論及之，亦與判決本旨不生影響。至於被告所提出之
    「99年4 月30日8 時30分方美惠與王康義之談話錄音」，以
    資證明證人王康義於偵訊中之證詞，係屬不實乙節；按上開
    談話錄音譯文，被告早於原審審理中已提出，甚至質疑王康
    義作偽證（見原審易字卷第9 頁被告所提出之補充聲請狀）
    ，是原審法院於99年6 月23日審理中即以證人王康義為證人
    ，由檢辯雙方進行交互詰問，而被告於詰問中雖一再否認：
    伊有講甲○○「心肝惡毒、報應」等語，但證人王康義卻仍
    一再明確證稱：「被告當天在營業廳確實是有這樣講（即『
    惡毒、報應』等語）。」（見原審易字卷第62頁反面）。從
    而原審法院既已經由檢辯雙方對證人之交互盤問以釐清事實
    ，並給予被告質問權（即彈劾證人之可信度），則原審法院
    以在直接、言詞審理下所取得之證據為判斷依據，即無不法
    之可言。況查，被告於原審審理中均已自承有云：『你這個
    人心肝不正、說謊，難怪會這樣。』等語（見原審審易卷第
    13頁、易卷第68頁），其中『心肝不正、說謊』等字語，即
    係貶抑他人之人格；至於『難怪會這樣』等字語，更是嘲諷
    他人現況之不幸，譏人於無形，其侮辱他人之意，已甚灼然
    。從而被告有無再講『報應、心肝惡毒』等字語，亦已不影
    響公然侮辱罪之成立，一併敘明。
五、本院審酌上情，認原審已依全辯論意旨及調查證據之結果，
    論處被告罪刑，並說明其認定事實之理由及所憑之證據，客
    觀上認事用法尚無不合，並在刑期之法定範圍內，科處被告
    拘役30日，量刑尚稱允可。茲被告上訴意旨，就原審採證認
    事職權之適法行使，或就原判決已說明事項，專憑已見，泛
    稱違法；或就判決本旨無關之事項猶為爭辯，而非依據卷內
    訴訟資料或提出新事實新證據，具體指摘原判決認定事實、
    適用法律有何違法或不當；甚至未具體指摘原判決就證據之
    取捨有何違背論理法則或經驗法則之情事，則其上訴顯屬未
    敘述具體理由。核之上揭說明，應認本件上訴違背法律上之
    程式。爰依刑事訴訟法第367 條前段、第372 條，不經言詞
    辯論，逕為判決如主文。
中    華    民    國    99    年    10    月    27    日
                  刑事第四庭    審判長法  官   蕭權閔
                                      法  官   陳吉雄
                                      法  官   吳進寶
以上正本證明與原本無異。
不得上訴。
中    華    民    國    99    年    10    月    27    日
                                      書記官   唐奇燕

司法院資訊處製作；財團法人民間司法改革基金會備份。
